【裁判字號】    98,上訴,647
【裁判日期】    981118
【裁判案由】    違反臺灣地區與大陸地區人民關係條例
【裁判全文】
臺灣高等法院高雄分院刑事判決         98年度上訴字第647號
上  訴  人  臺灣高雄地方法院檢察署檢察官
上  訴  人
即  被  告  乙○○
選任辯護人  萬維堯律師
上列上訴人因違反臺灣地區與大陸地區人民關係條例案件，不服
臺灣高雄地方法院97年度訴字第1920號中華民國98年3 月3 日第
一審判決（起訴案號：臺灣高雄地方法院檢察署97年度偵字第10
540 號），提起上訴，本院判決如下：
     主  文
原判決關於乙○○部分撤銷。
乙○○共同犯臺灣地區與大陸地區人民關係條例第七十九條第一
項之使大陸地區人民非法進入臺灣地區罪，處有期徒刑壹年陸月
；減為有期徒刑玖月。
     事  實
一、乙○○與林嘉明（業經原審判處有期徒刑3 年4 月，減為有
    期徒刑1 年8 月確定）、甲○○（綽號「阿寶」，未據起訴
    ），均明知大陸地區人民非經主管機關許可不得進入臺灣地
    區，並知悉林嘉明與大陸地區人民魏豪間並無結婚之真意，
    竟於民國94年初某日，因魏豪欲來臺灣非法打工賺錢，乙○
    ○乃商議由林嘉明充當人頭配偶，赴大陸地區與魏豪辦理假
    結婚，使魏豪得以配偶探親為名進入臺灣地區，林嘉明可獲
    得由魏豪支付新臺幣（下同）100,000 元之報酬，經林嘉明
    應允諾後，乙○○與林嘉明、甲○○共同基於利用假結婚方
    式，使大陸地區女子得以配偶探親之虛偽名義非法進入臺灣
    地區之犯意聯絡（原審認定林嘉明係基於意圖營利之犯意）
    ，由乙○○提供機票、食宿等費用，於94年6 月13日，推由
    林嘉明與甲○○前往大陸地區，翌（14）日由林嘉明與魏豪
    前往大陸地區福建省福州市民政局公證處辦理結婚登記，並
    取得該公證核發之（2005）榕公證內民字第4197號結婚公證
    書後，魏豪乃先支付人民幣5,000 元之報酬予林嘉明，林嘉
    明取得上開大陸地區之結婚公證書返臺後，旋於94年8 月18
    日持上開結婚公證書向財團法人海峽交流基金會（下稱海基
    會）辦理文書驗證而取得證明書後，並於同年9 月3 日至高
    雄市政府警察局三民第二分局陽明派出所填具「大陸地區人
    民進入臺灣地區保證書」辦理對保，表明願意負擔魏豪入境
    臺灣地區之保證責任，經該派出所承辦員警實質查核後簽註
    意見完成對保手續後，於94年9 月7 日由林嘉明以魏豪配偶
    之身分至內政部警政署入出境管理局（下稱境管局，現改制
    為內政部入出國及移民署），持上開結婚公證書、海基會認
    證證明書、大陸地區人民進入臺灣地區保證書等資料，並填
    具「大陸地區人民入出臺灣地區申請書」，向境管局申辦魏
    豪入境來臺之手續，經境管局承辦公務員實質審核後，許可
    魏豪以探親名義入境來臺而核發入境許可證。嗣魏豪遂於95
    年2 月27日以形式上合法之探親名義非法入境臺灣，由乙○
    ○、林嘉明負責接機，並於乙○○住處居住3 日，而未與林
    嘉明同住，復於同年3 月2 日某時，林嘉明偕同魏豪前往高
    雄市政府警察局三民第二分局陽明派出所填具「流動人口登
    記單」，經該所承辦員警實質審核並予登記。嗣因林嘉明恐
    遭人發覺上情，拒不辦理結婚登記，魏豪乃四處非法打工，
    迨至97年3 月24日，因魏豪前往高雄市小港機場詢問返回大
    陸事宜時，為警發現，始循線查悉上情。
二、案經內政部入出國及移民署專勤事務第二大隊高雄縣專勤隊
    報請臺灣高雄地方法院檢察署檢察官偵查起訴。
    理  由
壹、證據能力：
一、證人魏豪警詢供述部分：
    證人即大陸地區女子魏豪於警詢中之證述，固為審判外之陳
    述，然魏豪已於97年6 月12日遣送出境，有移民署專勤事務
    第二大隊高雄縣專勤隊97年6 月10日移署專二高縣字第0970
    110362號函、原審公務電話紀錄暨法務部入出境資訊連結作
    業資料各1 份在卷可稽（偵卷第32頁、原審卷二第9-13頁）
    。又其係以通謀虛偽結婚方式入境臺灣地區，且與配偶即共
    同被告林嘉明無同居事實，依大陸地區人民進入臺灣地區許
    可辦法第19條第3 項第7 款規定，在一定期間內（3 至5 年
    ）不予許可其申請進入臺灣地區停留。而於原審及本院審理
    時，魏豪仍在上開許可辦法所定不予許可進入臺灣地區之期
    間內，客觀上無法於審判中到庭接受詰問之情形，已無從依
    法踐行詰問程序（最高法院97年度台上字第1068號、第2967
    號、第3085號、第4815號判決可資參照）。而觀諸魏豪於97
    年3 月24日在警詢中向司法警察所為陳述（警卷第5-8 頁）
    ，係其於同日下午4 時許在高雄小港機場為警查獲後所為之
    陳述，該時警員尚未傳喚到被告乙○○到案，此觀諸卷附移
    民署專勤事務第二大隊高雄縣專勤隊刑事案件報告書可佐（
    偵卷第1-2 頁），顯見證人魏豪為上開陳述時，警員尚未確
    知被告乙○○之身分，殊難想像警員有何理由要求該證人隨
    意攀誣被告乙○○之必要，況警員依魏豪證述情節及指認照
    片，循線查得被告乙○○，而被告乙○○經承辦員警通知到
    場後，亦供承認識證人魏豪（警卷第10頁），足徵魏豪於警
    詢中所言確有所本，並非依警員或其他第三人指示而杜撰者
    。參以證人魏豪與被告乙○○係同鄉好友，其係為能順利返
    回大陸，始自行至高雄小港機場主動說明本案過程，應認其
    於警詢之陳述係出於真意，且無故意誣陷被告乙○○之情形
    ，是其警詢筆錄應認具有可信之特別情況，且亦無從以其他
    證據代替，為證明被告乙○○犯罪事實之存否所必要，依刑
    事訴訟法第159 條之3 第3 款之規定，證人魏豪上開警詢筆
    錄，應具證據能力。
二、證人林嘉明警詢供述部分：
    證人林嘉明於原審證稱：我去大陸跟魏豪辦理假結婚是我朋
    友「阿寶」提出的，去大陸的機票、費用也是「阿寶」張羅
    的，當初會跟魏豪認識，是透過「阿寶」介紹，並不是乙○
    ○介紹的，乙○○沒有跟我說過跟魏豪辦假結婚，可以給我
    10萬元的報酬等語（原審卷第24-26 頁），核與其於警詢時
    供陳：94年初乙○○主動問我要不要娶大陸新娘，她說她的
    大陸朋友要來臺灣工作，如果我答應跟她大陸朋友結婚，讓
    該大陸女子來臺工作，可以給我100,000 元的報酬，他將提
    供免費的機票及食宿等語（警卷第2 頁）不符。本院審酌證
    人林嘉明於警詢時供陳其與魏豪辦理假結婚及使魏豪入境臺
    灣之經過，係在承辦員警於97年3 月24日查獲魏豪當日，依
    法通知證人林嘉明到場進行調查並製作筆錄，因事出突然且
    在被告乙○○未在場之情形下，其所為之陳述顯係出於即時
    性、自然性之發言，不具計畫性或動機性之客觀陳述，相較
    其於原審所為之陳述，係在被告乙○○之面前為之，依此外
    部情況，其於原審所為之陳述，顯有受不當外力干擾，內在
    之壓力及事後串謀之可能性，且證人林嘉明與被告乙○○就
    本件犯行為共同正犯關係，其單獨面對司法警察所為之陳述
    ，因同案被告並未在場，程度上亦較少會受到強暴、脅迫、
    詐欺、利誘或收買等外力之影響，其陳述較趨於真實；再者
    ，亦無證據證明其上開警詢係受警方不正方法誘導或干擾下
    所為，其警詢供述顯係出於其真意下所為，堪認證人林嘉明
    於警詢中之陳述具有特別可信之情況，為證明被告乙○○犯
    罪事實存否所不可欠缺之證據，依刑事訴訟法第15 9條之2
    規定，認證人林嘉明於警詢中之陳述，有證據能力。
三、按被告以外之人於審判外之陳述，雖不符刑事訴訟法第159
    條之1 至之4 之規定，然經當事人於審判程序同意作為證據
    ，法院審酌該言詞陳述或書面陳述作成時之情況，認為適當
    者，亦得為證據，同法第159 條之5 第1 項定有明文。除上
    開說明外，本判決下列所引用之證據，屬被告以外之人在審
    判外陳述之傳聞證據部分，業經被告、辯護人及檢察官於審
    理中同意作為證據（本院卷第51頁），本院審酌該等傳聞證
    據作成時之狀況，並無違法或不當等不宜作為證據之情形，
    依前開說明，亦得作為證據。
貳、認定犯罪事實所憑之證據及理由：
一、訊據被告乙○○固坦承曾交付13,000元予綽號「阿寶」之甲
    ○○及魏豪來臺時有與林嘉明前往接機，並提供其住處供魏
    豪居住3 日之事實，惟否認有使大陸地區人民非法進入臺灣
    地區之犯行，辯稱：我並沒有介紹林嘉明與魏豪假結婚，魏
    豪於94年間要我幫她找人頭老公，但我沒有答應，後來魏豪
    跟我說要與林嘉明結婚，並向我借13,000元，我才交付「阿
    寶」13,000元，林嘉明去大陸的機票及食宿費用都不是我提
    供的，魏豪來臺後我也沒有問她與林嘉明是否係真結婚，魏
    豪來臺我沒有獲得利益云云。
二、經查：
(一)、證人即共同被告林嘉明於94年6 月13日由綽號「阿寶」之甲
    ○○陪同前往大陸地區，翌（14）日由林嘉明與魏豪共同前
    往大陸地區福建省福州市民政局公證處辦理結婚登記，林嘉
    明取得上開大陸地區之結婚公證書返臺後，於94年8 月18日
    持上開結婚公證書向海基會辦理文書驗證而取得證明書，並
    於同年9 月3 日至高雄市政府警察局三民第二分局陽明派出
    所填具「大陸地區人民進入臺灣地區保證書」辦理對保手續
    後，於同年9 月7 日，由林嘉明以魏豪配偶之身分持上開結
    婚公證書、海基會認證證明書、大陸地區人民進入臺灣地區
    保證書等資料，並填具「大陸地區人民入出臺灣地區申請書
    」，向境管局申辦魏豪入境來臺之手續，經境管局承辦公務
    員實質審核後，許可魏豪以探親名義入境來臺而核發入境許
    可證，嗣魏豪於95年2 月27日以形式上合法之探親名義非法
    入境臺灣，並於上開時地為警查獲等情，業據被告乙○○坦
    承不諱，核與證人魏豪於警詢及偵查中證述情節相符，並有
    大陸地區人民入出臺灣地區申請書、大陸地區人民進入臺灣
    地區保證書、海基會證明書、大陸地區福建省福州市結婚公
    證書、流動人口登記聯單影本各1 份在卷可稽（警卷第13-1
    5 、20-21 頁）；又林嘉明與魏豪辦理上開結婚登記，惟其
    2 人間並無結婚之真意之事實，亦據證人林嘉明、魏豪於警
    詢及偵查中證述明確（警卷第1-8 頁及偵卷第10-13 頁），
    上揭事實，均堪予認定。
(二)、又證人即共同被告林嘉明於警詢及偵查中證稱：約於94年初
    ，大陸新娘乙○○在鳳山市○○○路某廣場，主動問我要不
    要免費去大陸娶新娘，她說她的大陸朋友要來臺灣工作，如
    果我答應跟她大陸朋友結婚，讓該大陸女子來臺工作，可以
    給我100,000 元的報酬，還提供免費的機票及食宿，到大陸
    辦妥結婚登記後，對方會先給我人民幣5,000 元，等對方來
    臺後，扣除人民幣5,000 元後，可再得約80,000元，經我同
    意後，由乙○○幫我辦妥大陸結婚所需證件及買機票，於94
    年6 月13日，由綽號「阿寶」之男子（甲○○）陪我去大陸
    等語（警卷第1-4 頁，偵卷第9-11頁），核與證人魏豪於警
    詢及偵查中證稱：我小時候玩伴乙○○（阿妮）曾帶林嘉明
    等人到大陸玩時第1 次與林嘉明認識，後來我就主動與乙○
    ○連絡，請她幫忙聯絡仲介林嘉明充當人頭配偶與我假結婚
    ，讓我有機會來臺打工賺錢，因為林嘉明不敢獨自去大陸，
    所以我請乙○○先墊付機票錢，讓「阿寶」（甲○○）陪林
    嘉明前往大陸辦理結婚登記等情相符（警卷第6-7 頁及偵卷
    第11-12 、29-30 頁），且證人魏豪於警詢並指證（提示被
    告乙○○之照片）：我是透過「阿妮」認識「阿明」（林嘉
    明）等語（警卷第30頁），足見魏豪係經由被告乙○○才認
    識林嘉明，被告乙○○為讓其大陸友人魏豪能夠來臺工作，
    主動徵詢林嘉明充當人頭配偶之意願，經林嘉明允諾及談妥
    相關細節後，由綽號「阿寶」之甲○○（詳後述）陪同林嘉
    明前往大陸與魏豪辦理假結婚手續，是被告乙○○確有居中
    介紹林嘉明與魏豪辦理假結婚，並提供林嘉明前往大陸之機
    票及食宿費用，其具有使大陸地區人民非法進入臺灣地區之
    動機。
(三)、雖證人林嘉明嗣於原審改稱：我去大陸與魏豪辦理假結婚是
    我朋友「阿寶」提出的，去大陸的機票及費用也是「阿寶」
    所張羅，是透過「阿寶」介紹才認識魏豪，乙○○沒有跟我
    說過跟魏豪辦假結婚可以給我100,000 元的報酬云云。然證
    人林嘉明已於警詢、偵查中明確證述係由被告乙○○居間介
    紹其與大陸女子魏豪辦理假結婚等情，核與證人魏豪於警詢
    及偵查中證述：透過被告乙○○之介紹認識，伊再請乙○○
    幫忙要林嘉明擔任人頭配偶等語相符，且證人林嘉明於97年
    3 月24日為警查獲在移民署製作警詢筆錄時，即主動供出其
    與魏豪辦理假結婚，是由綽號「阿妮」之大陸新娘居中介紹
    並提供機票及食宿等情，並於警方提供之指認照片明確指認
    「阿妮」即為被告乙○○，復於同年4 月21日偵查中明確證
    稱：我與魏豪結婚是朋友乙○○介紹的，94年間乙○○問我
    要不要娶大陸新娘，乙○○說她的大陸朋友要來臺灣工作，
    如果我答應跟她的大陸朋友結婚，讓該大陸女子來臺工作可
    以給我100,000 元的報酬，還提供免費的機票、食宿，這都
    是乙○○親口答應的語，後來我去大陸結婚，機票及食宿費
    用都是乙○○出的等語（偵卷第10-11 頁），而證人林嘉明
    於警詢、偵查中除證稱其係由「阿寶」陪同前往大陸外，對
    於居間介紹假結婚、告知充當人頭配偶可取得之報酬及提供
    赴大陸之機票、食宿費用之人，均未證稱係「阿寶」所處理
    ，是證人林嘉明於原審改稱：是「阿寶」介紹魏豪給其認識
    及辦理假結婚，相關之機票及食宿費用係「阿寶」所張羅云
    云，應係迴護被告乙○○所為不實證述，並無可採。
(四)、再者，證人甲○○於本院亦證稱：我原姓名「林政良」，後
    改名為甲○○，綽號叫「阿寶」，我認識林嘉明約7 、8 年
    ，也認識被告乙○○，我跟林嘉明第2 次到大陸喝酒時才認
    識魏豪，當時被告乙○○也在場；林嘉明到大陸與魏豪結婚
    是我和他一起去的，我陪林嘉明到大陸有向被告乙○○拿13
    ,000元。「（根據林嘉明在原審有說到大陸與魏豪辦理假結
    婚是經過朋友「阿寶」，機票費用都是你張羅的，你對於林
    嘉明的證述有何意見？）不可能... 」等語（本院卷第112-
    115 頁），可知被告莊鈴妮、林嘉明及魏豪上開所稱「阿寶
    」之男子係證人甲○○，甲○○與林嘉明至大陸和魏豪一同
    用餐喝酒時，被告乙○○也在場，嗣甲○○陪同林嘉明前往
    大陸辦理結婚手續時，被告乙○○確有交付13,000元予甲○
    ○供支付林嘉明之機票等費用。又被告乙○○於97年3 月28
    日警詢亦供稱：約於2004年（93）年中我回大陸時，臺灣朋
    友「阿寶」（甲○○）帶同林嘉明至大陸找我遊玩時，我才
    認識林嘉明，林嘉明也初次見到魏豪... ，我有介紹大陸女
    子魏豪與林嘉明結婚，他們是真結婚等語（警卷第10頁），
    足見被告乙○○於知悉魏豪為警查獲後，第1 次製作警詢筆
    錄時，已坦承其於93年中回大陸時有引介魏豪與林嘉明、甲
    ○○認識，並有介紹魏豪與林嘉明結婚無訛；再佐以被告乙
    ○○於該次警詢中又證稱：林嘉明身心不正常，他答話常要
    想很久，我覺得他頭腦有問題，林嘉明與魏豪結婚前並無工
    作，他有說家人表示他自己都吃不飽了，如何養老婆，林嘉
    明結婚並沒有送聘金等語（警卷第11頁），可見被告乙○○
    在介紹魏豪與林嘉明結婚之前，已與林嘉明見過面，並知悉
    林嘉明身心不太健全，又無一定的經濟基礎，詎仍介紹與其
    大陸友人魏豪結婚，結婚方式又與中國傳統上由男方支付女
    方聘金之禮俗不符，顯示被告乙○○係為讓魏豪來臺工作，
    才介紹林嘉明充當魏豪之人頭老公，以假結婚之方式入境臺
    灣，核與證人林嘉明、魏豪前開於警詢及偵查中之證述內容
    相符。另證人甲○○於本院證稱：其與林嘉明一同去過大陸
    3 次，第2 次去大陸的時候剛好被告乙○○也回去大陸，我
    與林嘉明有去找被告乙○○玩，是第2 次與林嘉明去大陸時
    才認識魏豪的等語，經本院依職權查詢被告乙○○及證人林
    嘉明、甲○○之出入境資料，顯示證人甲○○所述其與林嘉
    明第2 次一同前往大陸之時間為93年5 月17日至同年月20日
    ，被告乙○○供稱其93年返回大陸之時間為93年4 月20日至
    同年6 月22日，有法務部入出境資訊連結作業資料可稽（本
    院卷第79-81 頁），核與被告乙○○於警詢供稱其於93年中
    回大陸時有引介魏豪與林嘉明、甲○○認識，及證人甲○○
    證稱：其與林嘉明第2 次去大陸去找被告乙○○玩時才認識
    魏豪等情相符，益證被告乙○○於警詢之供述，應屬真實。
(五)、至被告乙○○另辯稱：其只知道魏豪與林嘉明結婚，並不知
    道他們是假結婚云云。然查：被告乙○○知悉魏豪與林嘉明
    係假結婚等情，已如前述，且被告乙○○除居中介紹林嘉明
    擔任人頭配偶與魏豪辦理假結婚，提供林嘉明、「阿寶」赴
    大陸之機票、食宿等費用外，對林嘉明與魏豪假結婚之相關
    約定及前往辦理戶政登記等事項均有參與等，復經證人林嘉
    明、魏豪證述如前，其謂不知林嘉明與魏豪為假結婚，核與
    事實不符。又證人林嘉明於原審證稱：「（為何警詢時指認
    乙○○就是介紹你假結婚之人？）魏豪入境後，乙○○叫我
    一定要給魏豪辦好入境」（原審卷二第33頁），倘被告乙○
    ○主觀上並不知道林嘉明與魏豪係假結婚，何須再三要求林
    嘉明務必為魏豪辦妥入境臺灣之事，足徵被告乙○○對於林
    嘉明與魏豪間係辦理假結婚一事，確已知悉。參以證人魏豪
    於95年2 月27日持境管局核發之入境許可證，自高雄小港機
    場入境臺灣後，係由乙○○夫婦及林嘉明接機，旋至被告乙
    ○○住處居住，而未與林嘉明共居生活等情，亦據證人林嘉
    明、魏豪於偵查中證述綦詳（偵卷第10-12 頁），被告乙○
    ○若不知魏豪與林嘉明間並無結婚真意，理應要求林嘉明攜
    同魏豪返回林嘉明住處居住生活，豈有於魏豪甫搭機入境臺
    灣，旋即接應至其住處居住，是被告乙○○上開所辯，顯係
    事後卸責之詞，並無可採。
三、本件係由被告乙○○居中介紹林嘉明擔任人頭配偶，並提供
    林嘉明前往大陸地區之機票及食宿費用，被告林嘉明則擔任
    人頭配偶，與甲○○同赴大陸地區與魏豪辦理結婚登記，並
    以配偶身分申請魏豪來臺探親，待魏豪入境臺灣後，即由被
    告乙○○提供其住處供魏豪居住，可見被告乙○○與林嘉明
    、甲○○等人，就本件犯行確有犯意聯絡及行為分擔甚明。
四、綜上所述，本件事證已臻明確，被告乙○○之犯行堪予認定
    ，應依法論科。
、論罪科刑及撤銷改判之理由：
一、比較新舊法：
    按被告乙○○行為後，刑法於94年1 月7 日修正，同年2 月
    2 日公布，並於95年7 月1 日施行。而修正後刑法第2 條第
    1 項規定：「行為後法律有變更者，適用行為時之法律。但
    行為後之法律有利於行為人者，適用最有利於行為人之法律
    。」係規範行為後法律變更所生新舊法律比較適用之準據法
    ，於新法施行後，應適用修正後刑法第2 條第1 項之規定，
    為「從舊從輕」之比較。而本次法律變更，比較時應就罪刑
    有關之共犯、未遂犯、想像競合犯、牽連犯、連續犯、結合
    犯，以及累犯加重、自首減暨其他法定加減原因（如身份加
    減）與加減例等一切情形，綜其全部罪刑之結果而為比較。
    茲就本案應適用之法律比較如後：
(一)、被告行為後，臺灣地區與大陸地區人民關係條例第79條第2
    項之規定雖未經修正，惟其法定刑之罰金刑部分，95年7 月
    1 日施行之修正後刑法第33條第5 款規定，已將原罰金刑最
    低額度由銀元1 元（相當於新臺幣3 元），提高為新臺幣3
    千元以上，且以百元計之，比較新、舊法結果，應以行為時
    法律即修正前刑法第33條第5 款規定有利於被告。
(二)、刑法第28條共犯之規定，於修正前規定為：「二人以上共同
    實施犯罪之行為者，皆為正犯」，修正後則規定為：「二人
    以上共同實行犯罪之行為者，皆為正犯」，本條之修正理由
    係為排除陰謀共同正犯、預備共同正犯於本條所規定之正犯
    之外。而本件被告林嘉明、乙○○間，就上開犯行具有犯意
    聯絡及行為分擔，故於本案犯罪事實，均構成共同正犯，則
    適用修正施行前之刑法第28條規定論擬，並無不利於被告。
(三)、經綜合比較新、舊刑法之適用結果，被告莊玲婽係共同故意
    實行犯罪，適用新、舊刑法第28條共犯之規定，均無不同；
    惟本件涉及法定罰金刑最低刑度，以修正前刑法之規定有利
    於被告，是應依刑法第2 條第1 項前段規定，整體適用修正
    前之刑法規定，為有利於被告。
二、按臺灣地區與大陸地區人民關係條例於92年10月29日修正前
    ，其第79條第2 項原規定：以犯前項之罪為常業者，處1 年
    以上7 年以下有期徒刑，得併科新臺幣100 萬元以下罰金。
    該條項規定係86年5 月14日修正時增訂，其立法理由稱：「
    邇來『蛇頭』（指安排大陸地區人民偷渡至大陸地區以外地
    區之人）引介大陸偷渡客進入臺灣地區，日趨猖狂，嚴重危
    害社會秩序及國家安全，自應依本條第1 項予以懲處；如以
    之為常業，其惡性更為重大，爰增訂第2 項，加重處罰常業
    犯」。嗣於92年10月29日再修正為：「意圖營利而犯前項之
    罪者，處3 年以上10年以下有期徒刑，得併科新臺幣500 萬
    元以下罰金」，立法理由則以：「現行條文第2 項係以『常
    業犯』為加重處罰之對象，惟適用對象及遏阻效果均相當有
    限，爰修正改以『意圖營利』為加重處罰之要件」（見立法
    院第5 屆第3 會期第12次會議議案關係文書）。足見上開條
    例第79條第2 項規定，原係專為「蛇頭」而為之加重處罰規
    定，此一規定，自應以該「蛇頭」之獲利與其非法安排大陸
    地區人民非法進入臺灣地區之行為間，具有相當之對價關係
    為限，倘行為人基於私人情誼，就單一偶發個案，協助覓尋
    充任假結婚之人頭，藉使其大陸親友來臺工作，然並無從證
    明有以此營生或長期經營之意，且未從中獲得其安排大陸地
    區人民非法進入臺灣地區之對價，即與上述「意圖營利」要
    件難認完全契合，自不能以上開條例第79條第2 項之罪相繩
    ，亦非本項加重處罰規定之適用對象，況現行上開條例第79
    條第2 項雖係為擴大適用對象，而收遏阻效果而為，惟其適
    用對象如無限擴張，亦非修法原意。又臺灣地區與大陸地區
    人民關係條例第79條第1 項處罰違反同條例第15條第1 款所
    定使大陸地區人民非法進入臺灣地區罪，凡非經合法手續進
    入者皆包含之，使大陸地區人民以假結婚真入境之脫法方式
    ，進入臺灣地區，即該當本罪，自不以偷渡進入為限（最高
    法院90年度臺上字第3180號判決意旨參照）。
三、本件被告乙○○係應其大陸友人魏豪之請，為安排魏豪來臺
    工作謀生，乃與林嘉明、甲○○等人基於共同之犯意聯絡，
    由林嘉明充任魏豪之人頭配偶，以假結婚之方式使魏豪得以
    來臺之事實，業經本院認定如前，惟被告乙○○並未從中獲
    取任何利益等情，亦據證人魏豪於偵查中證述綦詳（偵卷第
    12頁），足認被告乙○○協助大陸女子魏豪來臺，自始即非
    出於營利之意圖；至於證人林嘉明為賺取人頭老公費用，而
    允諾充當魏豪之配偶，並收取魏豪交付之人民幣5,000 元，
    然此充其量只能說明林嘉明於謀議以假結婚方式讓魏豪入境
    臺灣地區之初，係有意為使魏豪得以入境臺灣工作賺錢，取
    得其因假結婚而喪失形式上未婚身分及須承擔將來受刑事訴
    追風險之代價，尚不能據此逕認被告乙○○當時主觀上對於
    魏豪來臺工作有何意圖營利之犯意，故被告乙○○並非上開
    條例第79條第2 項加重處罰規定之適用對象，應僅係單純違
    反臺灣地區與大陸地區人民關係條例第79條第1 項之規定。
    核被告乙○○所為，係違反臺灣地區與大陸地區人民關係條
    例第15條第1 款不得使大陸地區人民非法進入臺灣地區之規
    定，應依同條例第79條第1 項規定論處。公訴意旨認被告乙
    ○○意圖營利，與共同被告林嘉明及證人甲○○（阿寶）共
    同違反臺灣地區與大陸地區人民關係條例第79條第2 項之規
    定，尚有未恰，惟其基本社會事實同一，爰依法變更起訴法
    條，並依法審理。被告乙○○與林嘉明、甲○○之間，就上
    開犯行，具有犯意聯絡及行為分擔（林嘉明部分原審認定係
    基於意圖營利之犯意，與本院認定被告乙○○係出於普通犯
    意，二者不同），應論以共同正犯。
四、原判決據以論處被告乙○○罪刑，雖非無見。惟查，被告乙
    ○○謀議以假結婚方式使大陸女子魏豪來臺，並非出於營利
    之意圖，未有以此營生或長期經營之意，亦未從中獲得安排
    魏豪非法進入臺灣地區之對價，核與「意圖營利」要件不符
    ，然原判決以魏豪須支付林嘉明100,000 元人頭老公報酬，
    認定被告乙○○亦具有「營利意圖」，依臺灣地區與大陸地
    區人民關係條例第79條第2 項之規定論處，自有未恰。檢察
    官以原判決量刑過輕為由提起上訴；被告乙○○上訴意旨辯
    稱其無使大陸地區人民非法進入臺灣地區之犯行，均無理由
    ，但原判決既有上述可議，應由本院將原判決關於被告乙○
    ○部分撤銷改判。本院審酌被告乙○○明知大陸地區人民不
    得非法進入臺灣地區，且魏豪並無與林嘉明結婚之真意，為
    使魏豪得以來臺工作賺錢，而為本件犯行，影響政府管理大
    陸地區人民進入臺灣地區業務之正確性，對於國內就業市場
    及社會治安造成衝擊，所為實屬不該，並參酌其並未因魏豪
    入境臺灣地區而獲有利益等一切情狀，量處如主文所示之刑
    。又被告乙○○之犯罪行為係在96年4 月24日以前，符於中
    華民國96年罪犯減刑條例得以減刑之規定，爰依該條例第2
    條第1 項之規定，減其宣告刑2 分之1 。
肆、原判決關於共同被告林嘉明部分，業經原審判決確定，併予
    敘明。
據上論斷，應依刑事訴訟法第369 條第1 項前段、第364 條、第
300 條、第299 條第1 項前段，臺灣地區與大陸地區人民關係條
例第79條第1 項、第15條第1 款，刑法第2 條第1 項、第11條前
段，修正前刑法第28條，中華民國96年罪犯減刑條例第2 條第1
項第3 款、第7 條，判決如主文。
本案經檢察官孫小玲到庭執行職務。
中    華    民    國    98    年    11    月    18    日
                  刑事第三庭    審判長法  官   莊崑山
                                      法  官   莊松泉
                                      法  官   唐照明
以上正本證明與原本無異。
如不服本判決應於收受本判決後10日內向本院提出上訴書狀，其
未敘述上訴理由者，並得於提起上訴後10日內向本院補提理由書
狀（均須按他造當事人之人數附繕本）「切勿逕送上級法院」。
中    華    民    國    98    年    11    月    18    日
                                      書記官   黃琳群
附錄本判決論罪科刑法條全文：
臺灣地區與大陸地區人民關係條例第15條第1款：
下列行為不得為之：
一、使大陸地區人民非法進入臺灣地區。
臺灣地區與大陸地區人民關係條例第79條第1項
違反第15條第1 款規定者，處1 年以上7 年以下有期徒刑，得併
科新臺幣一百萬元以下罰金。


司法院資訊處製作；財團法人民間司法改革基金會備份。
